臺灣高等法院民事判決
109年度家上字第242號
上  訴  人  黃榮仁  
            黃楊玉裡
共      同
訴訟代理人  金鑫律師
複 代理 人  劉育志律師
被 上訴 人  黃金益  

訴訟代理人  王文秀  

上列當事人間請求清償債務等事件，上訴人對於中華民國109年3
月16日臺灣桃園地方法院第一審判決（108年度家訴字第12號）
提起上訴，本院於110年9月29日言詞辯論終結，判決如下：
    主      文
原判決關於駁回上訴人後開第二項、第三項之訴部分，暨訴訟費
用之裁判均廢棄。
被上訴人應給付上訴人黃榮仁新臺幣貳萬伍仟捌佰貳拾柒元，及
自民國一百零七年十二月六日起至清償日止，按週年利率百分之
五計算之利息。
被上訴人應給付上訴人黃楊玉裡新臺幣玖拾伍萬伍仟元，及自民
國一百零七年十二月六日起至清償日止，按週年利率百分之五計
算之利息。
其餘上訴駁回。
第一、二審訴訟費用，由被上訴人負擔二分之一，上訴人黃榮仁
負擔二十分之一，餘由上訴人黃楊玉裡負擔。
    事實及理由
壹、程序方面
一、按在第二審為訴之變更或追加，非經他造同意，不得為之；
    但請求之基礎事實同一者，不在此限，此觀同法第446條第1
    項、第255條第1項第2款規定即明。查上訴人黃楊玉裡於原
    審依黃榮仁與被上訴人於民國101年8月28日簽訂之協議書（
    下稱系爭協議書）請求被上訴人給付新臺幣（下同）95萬5,
    000元本息；原審為黃楊玉裡敗訴之判決，黃楊玉裡提起上
    訴後，復於本院第二審程序主張得依其與被上訴人間之口頭
    約定請求被上訴人給付同一款項（本院卷第434頁），另於
    本院追加黃榮仁為原告，備位請求被上訴人依系爭協議書給
    付同一款項予黃榮仁（本院卷第132至133、434頁），核均
    屬訴之追加，與起訴部分紛爭情節相同，證據資料可以共通
    ，基礎事實同一。依上開規定，應予准許。
二、本件上訴人以一訴合併請求被上訴人返還不當得利予黃榮仁
    、返還借款予黃楊玉裡，並先、備位依序由黃楊玉裡依系爭
    協議書及兩造間之契約、由黃榮仁依同一協議書請求被上訴
    人給付黃楊玉裡之生活費，乃合併提起非屬家事訴訟事件之
    財產權訴訟與家事非訟事件，經兩造合意由本院合併審理、
    判決（本院卷第433頁），參照家事事件法第6條第1項規定
    ，程序上自無不合，先予敘明。
貳、實體部分　　
一、上訴人主張：㈠黃榮仁與被上訴人共有未辦保存登記之桃園
    市○○區○○路000號房屋（下稱系爭建物），應有部分各2分之
    1。該屋坐落中華民國所有由交通部公路總局管理之桃園市○
    ○區○路段000000 0000000000000○0地號土地（下稱系爭土地
    ）。因黃榮仁及被上訴人分別出租部分系爭建物予超峰機車
    行（下稱超峰車業）及香記烤鴨店即大園小吃（下稱大園小
    吃），被上訴人亦使用該屋經營金溢順修理廠，交通部公路
    總局第一區養護工程處（下稱養工處）於105年4月18日函命
    黃榮仁及被上訴人繳納系爭土地自100年至104年之地價稅，
    黃榮仁已全額繳納100、101年度之地價稅依序為13萬4,804
    元、14萬9,630元，被上訴人無法律上原因受有免付半數稅
    款14萬2,217元之利益，黃榮仁自得依民法第179條規定請求
    其返還。㈡被上訴人另於105年11月14日以資金周轉困難為由
    ，向黃楊玉裡借款103萬5,000元（下稱系爭款項），約定由
    被上訴人分12期償還，黃楊玉裡於同日自其國泰世華銀行之
    帳戶匯款至被上訴人之女黃湘紜（原名黃家宜）第一商業銀
    行桃園分行帳號000-00-000000帳戶（下稱系爭帳戶）而交
    付之，被上訴人屆期未清償借款，依民法第478條規定請求
    其返還借款。㈢被上訴人於系爭協議書承諾按月於10日前存
    入2萬元至黃楊玉裡之第一商業銀行帳戶，以支付黃楊玉裡
    之生活費，惟其至104年7月底止已積欠17萬5,000元未付，
    且自104年8月至107年10月均未給付生活費，合計應給付黃
    楊玉裡95萬5,000元等語。求為命被上訴人給付黃榮仁14萬2
    ,217元、黃楊玉裡199萬元本息之判決（原審為上訴人敗訴
    之判決，上訴人不服，提起上訴）。上訴人於本院主張黃楊
    玉裡於簽訂系爭協議書時在場，亦與被上訴人口頭約定按月
    給付生活費2萬元等語，並為訴之追加（詳壹、一所述）。
    於本院聲明：㈠上訴聲明：⒈原判決廢棄。⒉被上訴人應給付
    上訴人黃榮仁14萬2,217元，及自起訴狀繕本送達翌日起至
    清償日止，按週年利率5%計算之利息。⒊被上訴人應給付上
    訴人黃楊玉裡103萬5,000元，及自起訴狀繕本送達翌日起至
    清償日止，按週年利率5%計算之利息。⒋被上訴人應給付上
    訴人黃楊玉裡95萬5,000元，及自起訴狀繕本送達翌日起至
    清償日止按週年利率5%計算之利息。㈡就上訴聲明第4項追加
    備位聲明：被上訴人應給付上訴人黃榮仁95萬5,000元，及
    自110年1月1日起至清償日止按週年利率5%計算之利息。
二、被上訴人則以：㈠系爭土地已於89年間遭徵收，納稅義務人
    為中華民國，伊無須繳納地價稅，況桃園市政府地方稅務局
    （下稱桃園稅務局）係因黃榮仁將系爭建物部分出租予訴外
    人梁文成經營超峰車業，而認定不符免徵地價稅之規定，自
    應由黃榮仁全額負擔系爭土地之100、101年度地價稅；縱認
    伊須負擔半數地價稅，惟黃榮仁因出租系爭建物予梁文成而
    自82年7月至97年8月收取每月6萬元之租金，伊為系爭建物
    共有人，得依不當得利返還請求權請求黃榮仁給付半數租金
    合計687萬元，並以此主張抵銷。㈡伊未向黃楊玉裡借款，亦
    非系爭款項之受款人，兩造間未成立消費借貸契約。㈢黃楊
    玉裡非系爭協議書之當事人，兩造未約定黃楊玉裡得對伊請
    求給付生活費，訂立該協議書時黃楊玉裡已中風，無可能在
    場並與伊為口頭協議，且黃榮仁未依該協議書約定提出黃楊
    玉裡第一商業銀行帳戶之帳目明細，黃楊玉裡擁有相當資產
    ，顯非不能維持生活，不具受扶養權利，伊無須給付黃楊玉
    裡之生活費。縱認伊須返還借款及給付生活費予黃楊玉裡，
    惟黃楊玉裡依序自82年1月1日至100年6月30日、80年1月1日
    至101年8月31日出租系爭建物予薑母鴨（海產）店（下稱薑
    母鴨店）、大園小吃並收取每月2萬8,000元，4萬8,000元之
    租金，伊為系爭建物共有人，得本於不當得利返還請求權請
    求黃楊玉裡給付半數租金依序為310萬8,000元、624萬8,000
    元，抵銷後黃楊玉裡已無餘款可得請求等語，資以抗辯。答
    辯聲明：上訴及追加之訴均駁回。
三、本院之判斷：
　㈠按無法律上之原因而受利益，致他人受損害者，應返還其利
    益，民法第179條前段定有明文。主張不當得利請求權存在
    之當事人，對於不當得利請求權之成立，應負舉證責任，即
    應證明他方係無法律上之原因而受利益，致其受有損害。查
    系爭土地所有權人為中華民國，管理者為交通部公路總局；
    黃榮仁與被上訴人共有坐落該土地上之系爭建物，應有部分
    各2分之1，黃榮仁自97年8月起至101年7月止出租部分系爭
    建物予梁文成經營超峰車業，並收取每月租金6萬元，桃園
    稅務局認系爭土地不符國有財產法第8條免徵地價稅之規定
    ，應繳納100、101年地價稅，黃榮仁已繳納系爭土地100、1
    01年度之地價稅依序13萬4,804元、14萬9,630元等情，有地
    價稅繳款書、土地登記公務用謄本、地價稅繳納證明書及課
    稅明細表、房屋租賃契約、桃園稅務局房屋稅課稅明細表、
    養工處105年4月15日一工用字第1050030022號函及送達證書
    、105年7月14日一工用字第1050055569號函在卷可稽（原審
    卷第27、29、105至109、133至136、157、159、177、241頁
    、本院卷第99至109、361至364、367頁），且為兩造所不爭
    （本院卷第242至243頁），堪信真實。次查，系爭土地係因
    遭超峰車業及大園小吃營業使用，經桃園稅務局於105年1月
    5日函請養工處繳納101年至104年度地價稅，養工處認其非
    該土地使用人，亦無出租收益，乃請桃園稅務局逕向黃榮仁
    及被上訴人發繳稅單，並由南華里里長協助請其繳納稅單等
    情，有養工處110年6月7日一工產字第1100046035號函可稽
    （本院卷第359至360頁）；上訴人復自承101年8月27日以前
    大園小吃之租金係由黃楊玉裡收取（原審卷第296頁、本院
    卷第263、417頁）。從而，系爭土地經核課地價稅之原因係
    其上系爭建物出租超峰車業及大園小吃，因養工處非收取該
    等租金收益之人，乃向桃園稅務局申請、並透過該里里長協
    調黃榮仁及被上訴人繳納地價稅；則101年8月27日以前系爭
    建物係由黃榮仁及黃楊玉裡出租他人，應由其等負擔該段期
    間地價稅，被上訴人未受有免繳此部分地價稅之利益；嗣黃
    榮仁與被上訴人於101年8月28日訂立系爭協議書，協議由被
    上訴人收取該日以後系爭建物出租予大園小吃之租金，被上
    訴人亦自承在同年8月後確有出租其分管之部分系爭建物予
    大園小吃（本院卷第133至134頁），則被上訴人於101年8月
    28日至同年12月31日確有出租系爭建物並收取租金之行為，
    應負擔自101年8月28日至同年12月31日系爭土地地價稅之半
    數即2萬5,827元（計算式：149,630×126/365×1/2＝25,827，
    元以下四捨五入），且因黃榮仁已繳納此部分地價稅而受有
    利益，黃榮仁自得依不當得利法律關係請求被上訴人返還2
    萬5,827元。至上訴人雖主張被上訴人於101年8月27日以前
    亦出租系爭建物予林慶智經營大園小吃云云，惟與其自認黃
    楊玉裡出租予大園小吃之情節不符，被上訴人縱以系爭建物
    經營金溢順修車廠，亦非養工處所稱出租建物收取租金之行
    為，又上訴人另提出之文件1紙（原審卷第299至
　　300頁）縱為王文秀手寫之系爭建物電費之分攤方式，至多
    僅能認被上訴人願分擔電費，尚無從推論上訴人於101年8月
    27日前有出租系爭建物之情事；綜上，上訴人就其主張被上
    訴人於101年8月27日以前出租系爭建物之情事無法舉證以實
    其說，此部分主張自難憑採。
　㈡稱消費借貸者，於當事人間必本於借貸之意思合致，而有移
    轉金錢或其他代替物之所有權於他方之行為，始得當之。是
    以消費借貸，因交付金錢之原因多端，除有金錢之交付外，
    尚須本於借貸之意思而為交付，方克成立。倘當事人主張與
    他方有消費借貸關係存在者，自應就該借貸意思互相表示合
    致及借款業已交付之事實，均負舉證之責任，其僅證明有金
    錢之交付，未能證明借貸意思表示合致者，仍不能認為有該
    借貸關係存在。經查：
　⒈黃楊玉裡固於105年11月14日，由被上訴人之配偶王文秀陪同
    自其國泰世華銀行帳戶匯款103萬5,000元至系爭帳戶，有國
    泰世華商業銀行對帳單、匯出匯款憑條影本、存摺存款客戶
    歷史交易明細表附卷為憑（原審卷第35至37頁、本院卷第14
    5頁），兩造對此亦無爭執（本院卷第243、136至137頁）。
    惟觀系爭帳戶嗣有多筆款項匯往王文秀擔任負責人與被上訴
    人共同經營之進富國際有限公司（原名金溢順輪胎有限公司
    ，下稱進富公司）帳戶，有上開交易明細表、取款憑條、公
    司基本資料、設立登記及變更登記表可憑（見本院卷第145
    、197至207、249、250、253、189、211至216頁）；而進富
    公司原為黃楊玉裡配偶黃日山所經營之公司，上訴人自承曾
    多次資助進富公司，有借據、支票存款送款簿存根聯、存款
    存根聯可佐（本院卷第264、267至275頁）；且依上訴人所
    提王文秀105年11月12日手寫明細、第一商業銀行桃園分行1
    00年5月6日一桃園字第00071號函（本院卷第233、327頁）
    ，王文秀允以交付10紙進富公司開立面額合計120萬元之支
    票予黃楊玉裡，扣除先前所欠13萬2,604元後，計算餘款為1
    06萬7,396元，由黃楊玉裡匯付數額相近之系爭款項至系爭
    帳戶。綜觀上情，系爭款項係黃楊玉裡因進富公司資金周轉
    問題而交付，衡酌兩造為母子，進富公司復曾為黃日山所經
    營，黃楊玉裡自承曾有資助進富公司及分配租金予被上訴人
    之情事（本院卷第418頁），則雙方間金錢往來非僅出於借
    貸一端，實因雙方情誼、公司經營、共有不動產等，而有多
    種金錢往來之可能性，自無法逕以黃楊玉裡交付系爭款項，
    即認其與被上訴人間存有消費借貸契約；況黃楊玉裡於起訴
    時主張兩造約定系爭款項由被上訴人分12期償還（原審卷第
    15頁），於本院審理中則改稱未約定返還期限（本院卷第22
    7、398頁），就借貸期限所述矛盾，益難認兩造間存有消費
    借貸契約之合意。
　⒉至黃榮仁於105年12月9日電話中詢問被上訴人：「你國泰跟
    媽媽拿那部分，你現在要怎麼做？」，固經被上訴人回稱「
    我就給媽媽存進去啊」等語（本院卷第63頁），惟雙方所指
    是否即為系爭款項，尚非明確，亦無從證明黃楊玉裡與被上
    訴人間就該款項有消費借貸契約之意思表示合致。又黃楊玉
    裡雖以兩造間於107年7月19日對話錄音譯文中其提及「你每
    次借錢都沒有還過我，你像上次國泰的一百多萬……」等語，
    被上訴人答稱「對啦……我知道啦」等語（本院卷第69頁），
    主張雙方間就系爭款項存有消費借貸契約；然兩造為母子至
    親，言談未必字斟句酌，況細繹該次對話內容，被上訴人欲
    向黃楊玉裡商借款項，迭為懇求，交談內容多順應黃楊玉裡
    之意，而對黃楊玉裡抱怨上情未為反駁，參酌該次對話距黃
    楊玉裡匯付系爭款項已時隔1年半許，雙方間既屢有金錢往
    來且原因眾多，實無法僅擷取被上訴人求情過程中順應黃楊
    玉裡之片段應答，遽認雙方就系爭款項存有消費借貸契約。
　⒊從而，黃楊玉裡所舉證據皆不足證明兩造間有消費借貸契約
    之合意，則其依消費借貸契約之法律關係請求被上訴人返還
    系爭款項，即屬無據。
　㈢按民法第269條第1項規定之第三人利益契約，重在第三人取
    得直接請求給付之權利。而契約有無使第三人取得債權為標
    的，應依契約之目的並斟酌具體事件各種情況，探究訂約意
    旨，並不以明示為必要（最高法院108年度台上字第529號判
    決意旨參照）。查黃榮仁與被上訴人於系爭協議書中約定關
    於包含系爭建物在內之不動產租金收取及使用權歸屬，並約
    定於每月10日前，被上訴人、黃榮仁依序應存入2萬元、3萬
    元至黃楊玉裡之第一商業銀行帳戶內（見原審卷第49頁），
    兩造均不爭執被上訴人每月應存入黃楊玉裡帳戶內之2萬元
    款項乃黃楊玉裡之生活費（本院卷第57、243頁）。參酌兩
    造均稱系爭協議書訂立前，黃楊玉裡曾收取系爭建物之租金
    （原審卷第143頁、本院卷第281、416頁），則被上訴人與
    黃榮仁約定分管系爭建物後，租金改為由其二人收取，因而
    約定雙方應按月交付黃楊玉裡生活費，其真意係由黃楊玉裡
    向被上訴人及黃榮仁收取生活費，不再收取系爭建物之租金
    ，其締約意旨自係賦予黃楊玉裡對被上訴人及黃榮仁直接請
    求給付之權利，而屬第三人利益契約，並非單純之指示給付
    關係，依民法第269條第1項規定，黃楊玉裡得以系爭協議書
    直接向被上訴人為請求。次查，被上訴人自103年8月1日起
    即未再給付黃楊玉裡之生活費，此前尚欠4,000元生活費未
    付，有被上訴人所簽立之明細表可參（本院卷第381頁），
    則至107年10月31日止，被上訴人應給付黃楊玉裡之生活費
    合計102萬4,000元（計算式：20,000×51＋4,000＝1,024,000
    ），黃楊玉裡於此範圍內請求被上訴人給付95萬5,000元，
    洵屬有據。又黃楊玉裡係依系爭協議書請求被上訴人支付生
    活費，而非請求被上訴人依法定扶養義務或扶養契約給付扶
    養費，則黃楊玉裡有無謀生能力與其本於該協議書之權利存
    否無涉，被上訴人以黃楊玉裡無受扶養之權利，其無給付生
    活費之義務等節置辯，自無足採；至黃榮仁依系爭協議書提
    出黃楊玉裡帳戶帳目明細之義務，與被上訴人所負上開給付
    生活費之義務，並非雙務契約之對待給付關係，被上訴人抗
    辯黃榮仁未提出帳目而拒絕給付，亦無可取。黃楊玉裡依系
    爭協議書請求被上訴人給付95萬5,000元，既屬有據，則其
    另依口頭約定及黃榮仁備位依系爭協議書請求被上訴人給付
    同一款項部分，均無庸再予審究，附此說明。
　㈣按租金之請求權因5年間不行使而消滅，為民法第126條所明
    定，則凡無法律上之原因，而獲得相當於租金之利益，致他
    人受損害時，如該他人之返還利益請求權，已逾租金短期消
    滅時效之期間，對於相當於已罹於消滅時效之租金之利益，
    即不得依不當得利之法則，請求返還，其請求權之時效期間
    ，仍應依前開規定為5年（最高法院96年度台上字第2660 號
    判決意旨參照）。查被上訴人請求黃榮仁返還自82年7月至9
    7年8月止收取超峰車業租金、黃楊玉裡返還自80年1月1日至
    101年8月31日止收取大園小吃租金及自82年1月1日至100年6
    月30日止收取薑母鴨店租金之不當得利，依上說明，其就上
    述各項租金最末期之返還請求權依序於102年8月31日、106
    年8月31日、105年6月30日消滅時效完成，被上訴人於本院
    審理期間之110年2月26日始就黃榮仁收取超峰車業租金、黃
    楊玉裡收取大園小吃租金部分提出抵銷抗辯為請求，嗣於11
    0年5月7日具狀就黃楊玉裡收取薑母鴨店租金部分主張抵銷
    而為請求，上訴人於同年月14日始收受（見本院卷第293至2
    95、329頁），斯時被上訴人之不當得利返還請求權已因時
    效完成而消滅，上訴人已為時效抗辯（見本院卷第336、402
    至403頁），依民法第144條第1項規定，自得拒絕給付，被
    上訴人上開抵銷抗辯均屬無據。
四、綜上所述，黃榮仁依民法第179條規定、黃楊玉裡依系爭協
    議書之約定，依序請求被上訴人給付2萬5,827元、95萬5,00
    0元，及均自起訴狀繕本送達翌日即107年12月6日（見原審
    卷第63頁送達證書）起至清償日止，按週年利率5%計算之利
    息部分，為有理由，應予准許；逾此部分之請求，為無理由
    ，不應准許。從而原審就上開應准許部分，為上訴人敗訴之
    判決，尚有未洽，上訴論旨指摘原判決此部分不當，求予廢
    棄改判，為有理由，爰由本院廢棄改判如主文第2、3項所示
    。至於上訴人之請求不應准許部分，原審為上訴人敗訴之判
    決，理由雖與本院不同，惟結論並無二致，仍應予維持，上
    訴意旨指摘原判決此部分不當，求予廢棄改判，為無理由，
    應駁回此部分之上訴。
五、本件事證已臻明確，兩造其餘之攻擊或防禦方法及所用之證
    據，經本院斟酌後，認為均不足以影響本判決之結果，爰不
    逐一論列，附此敘明。
六、據上論結，本件上訴為一部有理由、一部無理由，依家事事
    件法第51條，民事訴訟法第450條、第449條第2項、第79條
    、第85條第1項但書，判決如主文。
中　　華　　民　　國　　110 　年　　10　　月　　13　　日
                  家事法庭
                      審判長法  官   張松鈞
                            法  官   李昆曄
                            法  官   楊舒嵐
正本係照原本作成。
不得上訴。
中　　華　　民　　國　　110 　年　　10　　月　　13　　日

                            書記官   常淑慧